臺灣士林地方法院民事判決　　　　　　　 93年度訴字第642號
原　　　告　甲○○
訴訟代理人　鐘耀盛律師
被　　　告　丁　○
　　　　　　　　　　　　21號.
　　　　　　丙○○
兼
上二人共同
訴訟代理人　乙○○
上列當事人間返還不當得利事件，本院於民國94年9 月6 日言詞
辯論終結，判決如下：
    主  文
原告之訴駁回。
訴訟費用由原告負擔。
    事實及理由
一、按訴狀送達後，原告不得將原訴變更或追加他訴。但被告同
    意者，不在此限。民事訴訟法第255 條第1 項第1 款定有明
    文。本件原告起訴時，係依民法第244 條第2 項規定之撤銷
    權，聲明請求撤銷被告丁○、丙○○、乙○○就附表1 所示
    土地於民國89年7 月5 日所為之贈與行為，並塗銷被告間於
    同年8 月5 日所為之所有權移轉登記等語。嗣於訴狀送達後
    ，原告於93年8 月9 日當庭追加不當得利返還請求權備位之
    訴（依民法第244 條第2 項規定所提撤銷之訴部分，在追加
    不當得利之訴後，另又撤回），再分別於93年10月4 日、同
    年11月8 日、11月24日數度變更其訴之聲明，最後1 次變更
    聲明為：(一)被告丁○應給付原告新臺幣（下同）1,635,175
    元，及自89年8 月5 日起，至清償日止，按週年利率5 ％計
    算之利息。(二)被告丙○○及乙○○應各給付原告817,587 元
    ，及自89年8 月5 日起，至清償日止，按週年利率5 ％計算
    之利息等語（見本院卷第107 頁，原告所提民事準備書(二)狀
    ）。被告已於94年1 月24日準備程序當庭同意原告所追加上
    開不當得利之訴，揆諸首開說明，其追加不當得利之訴已屬
    合法。至原告後於94年4 月14日再提出言詞辯論意旨狀，僅
    在攻擊防禦之陳述上有所增減而已，並未就訴訟標的法律關
    係或訴之聲明有所變更或追加，被告於94年9 月6 日言詞辯
    論時另表示不同意原告訴之變更云云，容有誤會，也不影響
    前所追加不當得利之訴的效力，合先敘明。
二、本件原告主張：其為訴外人鄭石定之養女及法定繼承人，但
    鄭石定於82年2 月1 日死亡時，被告丁○與訴外人鄭登財、
    鄭文川、鄭泰助、鄭文良等卻漏列原告為繼承人，即將附表
    1 所示5 筆土地（下稱系爭土地）辦理繼承及分割登記，侵
    害原告繼承權；原告就此提起回復繼承權之訴，並經本院於
    89年5 月2 日以87年度家訴字第5 號，判決被告丁○與訴外
    人鄭登財、鄭文川、鄭泰助、鄭文良等人應將臺北縣淡水地
    政事務所於84年1 月18日收件之84淡地字第1093號，84 年1
    月26日，就系爭土地在內之45筆土地所為之繼承登記塗銷，
    上訴後經臺灣高等法院以89年度重家上字第9 號裁定駁回上
    訴確定，確定日期為89年12月8 日。惟在上開回復繼承權民
    事訴訟事件判決（下稱回復繼承權確定判決）確定以前，被
    告丁○明知其因繼承並分割登記取得系爭土地所有權應有部
    分，其中1/6 比例屬原告之應繼分，卻於89年7 月5 日以各
    1/ 2之比例，分別贈與被告丙○○與乙○○所有，並辦妥所
    有權移轉登記，使被告丙○○與乙○○現為系爭土地之共有
    人，應有部分比例各如附表1 所示。被告丁○上開贈與行為
    ，屬故意不法侵害原告就系爭土地所有權之侵權行為，而被
    告丙○○、乙○○部分則依司法院66年例變字1 號決議，與
    被告丁○屬共同侵權行為，被告等均應依民法第184 條、第
    185 條規定，負連帶損害賠償責任，縱因所有權應有部分有
    贈與情形，無從回復原告應繼分原狀，而陷於給付不能，依
    民法第213 條規定，仍應以金錢賠償損害。然因被告已提出
    時效抗辯，致上開侵權行為損害賠償請求權罹於民法第197
    條第1 項規定之短期時效而消滅，但被告仍應依同條第2 項
    規定，將其等因侵權行為分別所受之不當得利返還原告。是
    故，爰依民法第197 條第2 項規定，訴請被告各返還因上述
    侵權行為所受之不當得利，且其中被告丙○○、乙○○在受
    領時知無法律上之原因，除返還所受之利益外，，依民法第
    181 條規定，本於該利益更有取得外，並應返還，即應各別
    償還受益系爭土地之價額，該價額爰依政府徵收土地慣例，
    以89年度系爭土地公告現值加4 成計算該價額，詳如附表2
    計算所示等語。並聲明：(一)被告丁○應給付原告1,635,175
    元及自89年8 月5 日起，至清償日止，按週年利率5 ％計算
    之利息。(二)被告丙○○及乙○○應各給付原告81 7,587元，
    及自89年8 月5 日起，至清償日止，按週年利率5 ％計算之
    利息。
三、被告則同辯稱：當初繼承分割登記是因原告離家且在戶政事
    務所查無資料，才未與原告一同辦理繼承，而被告丁○因年
    齡高達90歲，身體狀況不佳，無法處理系爭土地事宜，才將
    系爭土地所有權應有部分贈與被告丙○○及乙○○，被告丙
    ○○與乙○○在受贈時並不清楚該土地有訴訟情事，被告均
    無故意或過失侵害原告權利情事，且被告取得系爭土地所有
    權乃基於贈與契約，亦有法律上原因，當無需依不當得利法
    律關係返還系爭土地之利益等語。並均聲明：駁回原告之訴
    。
四、經查，兩造不爭執如下所列之事實：
（一）原告為鄭石定之養女並為其法定繼承人，鄭石定於82年2
      月1 日死亡後，被告丁○與訴外人鄭登財、鄭文川、鄭泰
      助、鄭文良等漏列原告為繼承人，即將系爭土地辦理繼承
      及分割登記，確有侵害原告繼承權之情，原告就此提起回
      復繼承權之訴，並經本院於89年5 月2 日以87年度家訴字
      第5 號，判決被告丁○與訴外人鄭登財、鄭文川、鄭泰助
      、鄭文良等人應將臺北縣淡水地政事務所於84年1 月18日
      收件之84淡地字第1093號，84年1 月26日，就系爭土地在
      內之45筆土地所為之繼承登記塗銷，上訴後經臺灣高等法
      院以89年度重家上字第9 號裁定駁回上訴確定，確定日期
      為89年12月8 日。
（二）在上開回復繼承權民事判決確定以前，被告丁○於89年7
      月5 日，將其因前述繼承並分割登記取得之系爭土地應有
      部分，以各1/2 之比例，分別贈與被告丙○○與乙○○所
      有，並辦妥所有權移轉登記，被告丙○○與乙○○現為系
      爭土地之共有人，其等應有部分比例各如附表1 所示。
（三）上開贈與行為發生後，原告在90年間即已知悉，但至原告
      提起本件訴訟以前，均未曾行使民法第244 條之撤銷權，
      也無其他足以中斷侵權行為損害賠償請求權消滅時效進行
      的事由，故原告縱有民法第244 條撤銷權或侵權行為損害
      賠償請求權，也分別經過民法第245 條之除斥期間而不得
      行使，或因罹於同法第197 條第1 項規定時效期間而消滅
      。
五、本件經依民事訴訟法第270 條之1 第1 項第3 款規定，整理
    並協議簡化爭點後，兩造同意協議簡化後之爭點為：
（一）被告丁○與丙○○、乙○○是否對原告有共同侵權行為？
（二）被告就前述贈與行為對原告而言是否構成不當得利？
（三）系爭5 筆土地客觀價值多少？
六、茲就前開爭點，析述本院得心證之理由如下：
（一）按因時效而免負義務，雖得認為受利益，但法律規定時效
      制度，其目的即在使受益人取得其利益，故除另有不當得
      利請求權與之競合之情形外，不能謂無法律上之原因而受
      利益。本件上訴人受被上訴人毆傷，當時對於被上訴人僅
      有侵權行為之損害賠償請求權，並無不當得利返還請求權
      與之競合，可得選擇行使之情形存在，則於侵權行為之損
      害賠償請求權罹於時效後，即無行使不當得利請求權之可
      言（最高法院51年臺上字第2881號判例參照）。由上開判
      例意旨可知，民法第197 條第2 項固規定：「損害賠償之
      義務人，因侵權行為受利益，致被害人受損害者，於前項
      時效完成後，仍應依關於不當得利之規定，返還其所受之
      利益於被害人。」，但此條項立法目的不過闡明侵權行為
      與不當得利請求權相競合時，後者不受侵權行為損害賠償
      請求權短期時效之影響而已（另參見王澤鑑，民法學說與
      判例研究(四)，第307 頁以下），易言之，必須不當得利請
      求權之要件確實存在，而與侵權行為損害賠償請求權相競
      合時，才有適用。倘損害賠償義務人並未因侵權行為受有
      利益，或其受有利益並非無法律上原因，均無上開規定之
      適用。
（二）原告主張被告丁○因前述將系爭土地所有權應有部分贈與
      被告丙○○、乙○○之行為，侵害原告所有權，因侵權行
      為損害賠償請求權已罹於時效消滅，應依民法第197 條第
      2 項返還不當得利云云，惟被告丁○上開贈與行為縱然構
      成對原告之侵權行為，但贈與契約本屬無償契約，並無對
      待給付之觀念，原告也未舉任何證據證明被告丁○因該贈
      與之侵權行為受有何等利益，其對被告丁○主張不當得利
      返還請求權已難成立，揆諸前開說明，自不能單純因侵權
      行為損害賠償請求權已罹於時效消滅，即謂被告丁○有民
      法第197 條第2 項之不當得利返還義務，原告請求被告丁
      ○應返還贈與系爭土地所受不當得利云云，核無所據，並
      不可採。
（三）至原告主張被告丙○○、乙○○（下稱被告丙○○2 人）
      與被告丁○構成共同侵權行為，亦應按民法第197 條第2
      項規定返還不當得利云云，惟查，本件被告丙○○2 人受
      贈系爭土地所有權應有部分，乃基於其等與被告丁○間之
      贈與契約而來，原告既自認該贈與契約因民法第245 條除
      斥期間之經過，已無從依同法第244 條予以撤銷，則該贈
      與契約現仍有效存在，被告丙○○2 人取得系爭土地所有
      權應有部分之利益，即難謂無法律上原因，參酌前揭關於
      民法第197 條第2 項請求仍須具備不當得利返還請求權要
      件之說明，原告主張被告丙○○2 人應負不當得利返還義
      務云云，也乏憑據，難以採信。
七、綜上所述，被告丁○並未因贈與系爭土地應有部分而受有何
    利益，且被告丙○○2 人之受贈也非欠缺法律上之原因，則
    原告依民法第197 條第2 項規定，聲明請求被告丁○返還原
    告主張之系爭土地全部價額1,635,175 元，及自89年8 月5
    日起，至清償日止，按週年利率5 ％計算之遲延利息；請求
    被告丙○○2 人各返還上開土地價額之一半，即817,587 元
    ，暨自89年8 月5 日起，至清償日止，按週年利率5 ％計算
    之遲延利息云云，均無理由，應予駁回。
八、本件事證已臻明確，兩造其餘爭點及就爭點所為之主張舉證
    及攻擊防禦方法，經核於判決結果不生影響，茲不一一論述
    ，末以敘明。
據上論結，原告之訴無理由，依民事訴訟法第78條判決如主文。
中　　華　　民　　國　　94　　年　　9 　　月　　20　　日
                  民事第二庭  審判長法  官  陳介源
                                    法  官  王怡雯
                                    法  官  梁哲瑋
以上正本證明與原本無異。
如對本判決上訴須於判決送達後20日內向本院提出上訴狀。
中　　華　　民　　國　　94　　年　　9 　　月　　27　　日
                                    書記官  林豐圃
附表2（新臺幣，元以下捨去）
一、附表1 編號1 土地：4,400 （公告現值）×242 （平方公尺
    ）×1/6 （原告應繼分比例）×1/5 （被告丁○原所有權應
    有部分比例）=35,493 元。
二、附表1 編號2 土地：4,200 （公告現值）×4,209 （平方公
    尺）×1/6 （原告應繼分比例）×1/5 （被告丁○原所有權
    應有部分比例）=589,260元。
三、附表1 編號3 、4 土地：4,200 （公告現值）×（810+645
    ）（平方公尺）×1/6 （原告應繼分比例）×1/4 （被告丁
    ○原所有權應有部分比例）=254,625元。
四、附表1 編號5 土地：4,200 （公告現值）×1,853 （平方公
    尺）×1/6 （原告應繼分比例）×4450/20000（被告丁○原
    所有權應有部分比例）=288,604元。
五、總計被告丁○所有系爭5 筆土地應有部分中歸屬原告應繼分
    之價值：（35,493+589,260+254,625+288,604）×1.4 （公
    告現值加4 成）＝1,635,175元。
六、被告丙○○、乙○○各受贈並應返還之不當得利為
    1,635,175 ×1/2=817,587 元。
